臺灣屏東地方法院刑事判決　　　　　　　100年度訴字第541號
公　訴　人　臺灣屏東地方法院檢察署檢察官
被　　　告　張珊銘
選任辯護人　蔡陸弟律師
上列被告因違反毒品危害防制條例案件，經檢察官提起公訴（99
年度偵字第7707號），本院判決如下：
    主  文
張珊銘販賣第一級毒品，未遂，處有期徒刑柒年拾月，扣案海洛
因捌包（毒品驗餘淨重合計共零點壹捌公克，另含殘留海洛因無
法完全析離之包裝袋捌個），均沒收銷燬之，扣案之「HELLO
KITTY 」鐵盒壹個、NOKIA 行動電話壹支（含門號為0000000000
號之SIM 卡壹張）、塑膠鏟子壹支，均沒收。
    事  實
一、張珊銘明知海洛因業經公告列為毒品危害防制條例第二條第
    二項之第一級毒品，不得非法販賣及持有，竟基於販賣第一
    級毒品海洛因之犯意，利用其持用門號0000000000號行動電
    話為聯絡工具藉以牟利，而於民國99年8 月24日17時55分許
    、18時1 分許、18時16分許及18時18分許，透過上開行動電
    話與何麗芳密切聯繫，雙方議定何麗芳所欲交付之液晶電視
    作價折算為新臺幣（下同）3000元，扣除之前何麗芳所欠
    1000元，向張珊銘購買不詳重量之第一級毒品海洛因，雙方
    並約定於屏東縣枋山鄉善餘村觀景臺旁進行交易後，張珊銘
    隨即依約攜帶內置有第一級毒品海洛因8 包（毒品驗前淨重
    合計0.19公克，驗餘淨重合計0.18公克）及與本案無關之其
    他第二級毒品甲基安非他命之HELLO KITTY 鐵盒，於同日18
    時30分許，前往上開觀景台旁欲完成上開議定交易而交付第
    一級毒品海洛因予何麗芳時，為警實施通訊監察而查知上情
    ，並派員前往而當場查獲，並扣得張珊銘所有及持用用以與
    何麗芳聯繫上述海洛因交易之NOKIA 行動電話1 支（含門號
    為0000000000號之SIM 卡1 張）及張珊銘所有為湮滅罪證而
    丟棄於由不知情簡光武搭載何麗芳到達上開觀景台旁之車號
    8W－3816號自用小客車車下之上開HELLO KITTY 鐵盒1 個及
    其內置放之上開毒品，並循線於同日18時52分許，在張珊銘
    位於屏東縣枋山鄉○○村○○路127 號住處內，扣得張珊銘
    所有分裝海洛因之塑膠鏟子1 支、與本案無關之夾鏈袋63只
    及其他第二級毒品甲基安非他命。
二、案經高雄縣（現改制為高雄市）政府警察局鳳山分局移送臺
    灣屏東地方法院檢察署檢察官偵查起訴。
    理  由
壹、證據能力部分
一、卷附警方於屏東縣枋山鄉善餘村觀景臺旁及被告住處所拍攝
    之現場蒐證及扣押物照片16張，乃以科學、機械之方式，對
    於當時狀況所為忠實且正確之記錄，性質上並非供述證據，
    應無刑事訴訟法第159 條第1 項規定之適用。
二、按法院或檢察官得囑託醫院、學校或其他相當之機關、團體
    為鑑定，並準用第203 條至第206 條之1 之規定，刑事訴訟
    法第208 條第1 項亦定有明文。依此，法院或檢察官對於審
    判或偵查中之案件，認須實施鑑定而選任鑑定人或囑託鑑定
    機關（團體）為之者，該等鑑定報告自具有證據能力。又對
    於司法警察機關調查中之案件，或有量大或急迫之情形，為
    因應實務之現實需求，如檢察官針對該類案件之性質（例如
    ：查扣之毒品必須檢驗其成份、對施用毒品之犯罪嫌疑人必
    須檢驗其體內有無毒品代謝反應、對於查扣之槍砲彈藥必須
    檢驗有無殺傷力等），認為當然有鑑定之必要者，經參考法
    務部92年5 月20日法檢字第092080203 號函送之法務部「因
    應刑事訴訟法修正工作小組」研討之刑事訴訟法修正相關議
    題第21則之共識結論，以及臺灣高等法院於92年8 月1 日舉
    行之刑事訴訟法新製法律問題研討會第三則法律問題研討結
    果之多數說（載於司法院92 年8月印行「刑事訴訟法新製法
    律問題彙編」第15頁至第18 頁） ，基於檢察一體原則，得
    由該管檢察長對於轄區內之案件，以事前概括選任鑑定人或
    囑託鑑定機關（團體）之方式，俾便轄區內之司法警察官、
    司法警察對於調查中之此類案件，得即時送請事前已選任之
    鑑定人或囑託之鑑定機關（團體）實施鑑定，該鑑定人或鑑
    定機關（團體）亦應視同受承辦檢察官所選任或囑託而執行
    鑑定業務，其等出具之書面鑑定報告應屬刑事訴訟法第206
    條所定之傳聞例外，當具有證據能力（法務部92年9 月1 日
    法檢字第0920035083號函可供參照）。卷附法務部調查局濫
    用藥物實驗室99年12月13日調科壹字第09923027470 號鑑定
    書，委驗單位雖係高雄縣（現改制為高雄市）政府警察局鳳
    山分局，但係檢察長基於檢察一體，事前概括選任鑑定人或
    囑託鑑定機關而為之鑑定報告，該檢驗報告自屬刑事訴訟法
    第159 條第1 項所指例外情形，應具有證據能力。
三、按被告以外之人於檢察事務官、司法警察官或司法警察調查
    中所為之陳述，與審判中不符時，其先前之陳述具有較可信
    之特別情況，且為證明犯罪事實存否所必要者，得為證據，
    刑事訴訟法第159 條之2 定有明文。經查，證人何麗芳於警
    詢中所證，與本院審判中所證，並無不符之情，辯護人既否
    認其證據能力，參諸上開刑事訴訟法第159 條之2 規定，何
    麗芳警詢之供述，自無證據能力。
四、又按被告以外之人於審判外之陳述，雖不符刑事訴訟法第
    159 條之1 至第159 條之4 等4 條之規定，然若當事人於審
    判程序中同意作為證據，法院審酌該言詞陳述或書面陳述作
    成時之情況，認為適當者，亦得為證據；又當事人、代理人
    或辯護人於法院調查證據時，知有刑事訴訟法第159 條第1
    項不得為證據之情形，而未於言詞辯論終結前聲明異議者，
    視為有前項之同意，同法第159 條之5 定有明文。此立法意
    旨在於傳聞證據未經當事人之反對詰問予以核實，原則上先
    予排除。惟若當事人已放棄反對詰問權，於審判程序中表明
    同意該等傳聞證據可作為證據；或於言詞辯論終結前未聲明
    異議，基於尊重當事人對傳聞證據之處分權，及證據資料愈
    豐富，愈有助於真實發見之理念，且強化言詞辯論主義，使
    訴訟程序得以順暢進行，上開傳聞證據亦均具有證據能力。
    本案除了上述一至三外，公訴人、辯護人及被告對於本院以
    下引用之其他證據資料，其中屬於傳聞證據部分均未爭執其
    證據能力，本院審酌該等證據作成時之情況，認為並無不適
    當者，依上開說明，均認應有證據能力。
貳、實體部分
一、訊據被告否認犯罪，辯稱：伊和何麗芳沒有說到要交易海洛
    因，伊是打算要把安非他命給何麗芳，不是要賣，一開始她
    打來時我就拒絕她，是被她煩到了，才拿東西給她的，何麗
    芳是朋友介紹認識的，她說那台電腦螢幕值三千，伊跟別人
    買的也是三千，伊也沒有賺到，伊不靠販賣毒品維生，伊一
    開始的訊問也都是這樣說，伊是一直拒絕，最後才沒辦法，
    伊承認有販賣第二級毒品未遂云云；辯護人則為被告辯稱：
    監聽譯文寫說「用那個給你」，表示在電話中未達成海洛因
    的合意，何在偵訊中說在電話中有講要買海洛因，跟事實不
    符，被告警偵的陳述應該也是互易的行為，互易的標的是安
    非他命，被告並非否認犯罪，他說是用螢幕來換安非他命，
    請依毒品危害防制條例第17條第2 項減輕其刑，另在現場也
    未開始交易即被查獲，買進來並沒要賣、也未交付，依最高
    法院見解應為未遂，也請依法減刑；本件也有情輕法重的情
    況，請斟酌減刑云云。經查：
（一）就99年8 月24日被告有與何麗芳密切聯繫，雙方議定何麗
      芳所欲交付之液晶電視（起訴書誤載為電腦液晶螢幕）作
      價折算為3000元，何麗芳並向被告購買不詳重量之毒品，
      雙方於前往屏東縣枋山鄉善餘村觀景台旁欲完成上開議定
      交易而在被告交付毒品予何麗芳前，因警實施通訊監察而
      查知上情，並派員前往而當場查獲，並扣得被告所持用之
      門號分別為「0000000000」、「0000000000」號行動電話
      各一支及被告為湮滅罪證而丟棄於由不知情之簡光武搭載
      何麗芳到達上開觀景台旁之車號8W－3816號自用小客車車
      下之上開HELLO KITTY 鐵盒及其內置放之海洛因及甲基安
      非他命毒品，警方並循線於同日18時52分許，在被告位於
      屏東縣枋山鄉○○村○○路127 號住處內，扣得甲基安非
      他命1 小包（毛重1.32公克）、塑膠鏟子1 支及夾鏈袋63
      只，及本案偵卷內受監聽電話0000000000監聽譯文確為被
      告與何麗芳通聯等情，除被告就此均明白加以承認或不爭
      執外，並有證人陳育珊、簡光武於警詢之供述及偵查中具
      結後之證述、證人何麗芳於偵查及本院具結後之證述、扣
      押筆錄、扣押物品目錄表、警方於屏東縣枋山鄉善餘村觀
      景臺旁及被告住處所拍攝之現場蒐證及扣押物照片16張、
      通訊監察書、電話附表、通訊監察譯文等為證，自足信為
      真實。
（二）次查就證人何麗芳於99年8 月24日18時30分許究係欲與被
      告交易何種毒品，由證人何麗芳於偵查及本院具結後之證
      述均可知，何麗芳與被告所欲交易之毒品，確為第一級毒
      品海洛因；按何麗芳上開證述除與其前科相符外，並有通
      訊監察譯文可為佐證，衡以何麗芳於偵查及本院審理時所
      為證述前後相符，其亦無甘冒偽證罪責而故意將欲向被告
      買賣之毒品由甲基安非他命謊稱為海洛因致被告需負較重
      罪責之動機與必要，及何麗芳偵查中及本院時並均證稱其
      只有施用海洛因，沒有施用甲基安非他命等語，是何麗芳
      自不可能以其所有液晶電視而向被告購買甲基安非他命，
      故證人何麗芳於本案被查獲前是要向被告購買第一級毒品
      海洛因，洵堪加以認定。再者由通訊監察譯文之內容可知
      ，何麗芳與被告於電話中雖就液晶電視達成作價折算3 千
      元之協議，但於98年8 月24日18時1 分通話最後（99年度
      偵字第7707號卷第39頁），被告曾向何麗芳表示「3000塊
      ，扣你那個」，何麗芳則稱「你就扣1000變2000，對嗎」
      等語，依其文義似指何麗芳之液晶電視雖可以作價3 千元
      及向被告購買海洛因，但尚需扣掉何麗芳之前因某種原因
      欠被告之1000元，被告並曾於警詢時表示何麗芳之前請其
      買毒品時沒有先出錢，她之前還欠其1000元幫她買毒品的
      錢等（惟無足夠積極證據認被告除本案外另與何麗芳有買
      賣或轉讓海洛因之交易），依罪疑有利被告之原則，是何
      麗芳當次欲向被告購得之海洛因，應僅為價值2000元、重
      量不詳之海洛因，此部分亦可加以確定。
（三）被告及其辯護人均僅承認被告有欲販賣甲基安非他命之犯
      行，並辯稱被告當時所欲販賣者並非海洛因云云，惟查除
      何麗芳已具結後證稱當時欲與被告交易之毒品確為海洛因
      業如上述外，何麗芳並證稱其只有施用海洛因，沒有施用
      甲基安非他命等語，是何麗芳自不可能以其所有液晶電視
      而向被告購買甲基安非他命；辯護人另稱監聽譯文寫說「
      用那個給你」，表示在電話中未達成海洛因的合意云云，
      惟查綜合99年8 月24日18時1 分之全部通訊監察譯文，被
      告與何麗芳最後顯已達成液晶電視作價折算為3000元，扣
      除之前何麗芳所欠1000元，由何麗芳向被告購買價值2000
      元、不詳重量之海洛因，被告與何麗芳更於同日18時18分
      約定地點，雙方並分別攜帶海洛因及液晶電視前往，更足
      見雙方於電話中確曾達成買賣海洛因之協議，而被告於偵
      查及本院審理中均未曾承認有本案販賣海洛因（未遂）之
      犯行，自無從依毒品危害防制條第17條第2 項規定減輕其
      刑，被告及辯護人上開答辯均不足採信，亦不足為有利被
      告之認定。
（四）按販賣毒品係政府嚴予查緝之違法行為，且第一級毒品海
      洛因可任意分裝或增減其份量，而每次買賣之價量，亦隨
      時依雙方關係之深淺、當時之資力、需求程度及對行情之
      認知等因素，機動調整，因之販賣之利得，除經被告坦承
      犯行，或帳冊價量均記載明確外，委難查得實情，是縱未
      確切查得販賣賺取之實際差價，但除別有事證，足認係按
      同一價格轉讓，確未牟利之情形外，尚難執此認非法販賣
      之事證有所不足，致知過坦承者難辭重典，飾詞否認者反
      得逞僥倖，而失情理之平；且毒品海洛因價格甚高，取得
      不易，凡為販賣之不法行為者，苟無利可圖，應無甘冒遭
      查獲之極大風險，從事此買賣工作，是其販入之價格必較
      售出之價格低廉，而有從中賺取買賣差價牟利之意圖及事
      實，應屬符合論理法則而不違背社會通常經驗之合理判斷
      ，被告並係經過與欲購買海洛因之何麗芳討價還價最後達
      成買賣協議，自不可能係基於無償轉讓之意，從而被告上
      開出售第一級毒品海洛因予之交易，具有營利之意圖，亦
      堪認定。另按毒品危害防制條例所處罰之販賣毒品罪，其
      成立除客觀上有買賣毒品之行為外，主觀上並須具有藉買
      賣毒品以從中牟取利益之意圖，又按販賣毒品罪，係行為
      人明知其為毒品，意圖販賣營利，而將毒品購入或賣出，
      有一於此，其犯罪即屬完成，無須二者兼備，此與意圖販
      賣而持有毒品罪，係指行為人以意圖販賣營利以外之原因
      而持有毒品，其後始起意營利販賣者（如因為他人之贈與
      或寄藏而持有，嗣後始起意為販賣者），並不相同。所謂
      販賣毒品，並不以販入後，復行賣出為必要條件，只要以
      營利為目的，將毒品購入或賣出，有一於此，其犯罪就算
      已經完成，不論販入或賣出之行為，皆屬販賣行為一部分
      （最高法院88年度台上字第2398號、90年度台上字第1204
      號、91年度台上字第1143號判決意旨參照）。再按，販賣
      毒品行為是否既遂，應視買賣是否完成，如已締結買賣契
      約而尚未交付標的物，應屬販賣未遂（最高法院96年度台
      上字第4860號、第3834號判決意旨參照）。意即毒品危害
      防制條例第4 條第1 項販賣第一級毒品罪，於販賣者與購
      毒者就買賣毒品的重要內容有所意思表示時，即可認已經
      著手實行販賣毒品行為。販賣毒品的犯行以販賣者與購買
      者雙方就買賣毒品的重要內容有所意思表示而達成契約合
      致時，即已著手於販賣毒品構成要件行為；而販賣者是否
      已實際交付毒品，則屬該販賣毒品行為是否既遂的問題（
      最高法院98年度台上字第2248號判決意旨參照）。本案並
      無積極證據足認被告購入海洛因時即有欲販賣予何麗芳或
      其他人之意，故尚無從以被告與何麗芳曾達成買賣海洛因
      之協議，遽行認定被告之前即係基於意圖販賣營利而購入
      毒品海洛因，自無從認定被告本案行為已屬販賣第一級毒
      品既遂，惟被告就毒品海洛因之數量（如上所述被告與何
      麗芳討論時係基於營利之意圖而為協議，應交付何麗芳之
      毒品海洛因之純度與重量顯係由被告先行決定）、價格等
      重要內容與何麗芳已達契約合致之意思表示，雖最後因警
      方已埋伏於現場而未完成交易，但參諸前開說明，被告已
      著手於販賣毒品罪之販入構成要件行為，亦可明確加以認
      定。被告有販賣第一級毒品海洛因未遂之犯行，事證明確
      ，自應依法論科。
二、核被告所為，係犯毒品危害防制條例第4 條第6 項、第1 項
    販賣第一級毒品未遂罪。被告因販賣而持有第一級毒品海洛
    因之低度行為，應為販賣之高度行為所吸收，不另論罪。被
    告雖有前開販賣第一級毒品（未遂）之行為，惟所犯販賣第
    一級毒品罪之法定刑為「死刑或無期徒刑；處無期徒刑者，
    得併科新臺幣二千萬元以下罰金」，衡以同為販賣第一級毒
    品之人，其原因動機不一，犯罪情節未必盡同，或有大盤毒
    梟者，亦有中、小盤之分，甚或僅止於吸毒者友儕間為求互
    通有無之有償轉讓者亦有之，其販賣行為所造成危害社會之
    程度自屬有異，法律科處此類犯罪，所設之法定最低本刑卻
    相同，不可謂不重。於此情形，倘依其情狀處以有期徒刑，
    即足以懲儆，並可達防衛社會之目的者，自非不可依客觀之
    犯行與主觀之惡性二者加以考量其情狀，是否有可憫恕之處
    ，適用刑法第59條之規定酌量減輕其刑，期使個案裁判之量
    刑，能斟酌至當，符合比例原則。被告販賣毒品海洛因（未
    遂）之次數，僅有1 次，數量及金額非多，以被告販賣毒品
    行為之犯案情節，惡性尚非重大不赦，只因一時貪念，致罹
    法定刑為死刑或無期徒刑之重典，相對於長期大量販賣毒品
    之大毒梟而言，被告對社會治安及國民健康之危害較小，倘
    亦處以死刑或無期徒刑，不免過苛，且無從與前開大毒梟之
    惡行有所區隔，是被告之犯罪情狀在客觀上足以引起一般人
    之同情，情節尚堪憫恕，若處以法定最低度之刑，猶嫌過重
    ，爰依刑法第59條之規定減輕其刑。又被告就上開販賣第一
    級毒品海洛因犯行，因客觀上已著手於販賣行為之實行而不
    遂，為未遂犯，依刑法第25條第2 項之規定減輕其刑，並依
    法遞減之。爰審酌被告明知第一級毒品海洛因對於施用之人
    將有相當之戕害，販賣第一級毒品海洛因之行為更對社會秩
    序有嚴重影響，竟仍為圖一己私利而為上開犯行，危害國民
    身心健康及社會風氣治安，殊應非難，惟因該次及時為警查
    獲未遂而未造成毒害，本院並依刑法第59條及第25條第2 項
    規定依法遞減被告刑責，兼衡被告之素行、該次犯罪可能獲
    得之金額、犯後態度、生活狀況、品行、智識程度、犯罪之
    動機、目的、手段等一切情狀，量處如主文所示之刑，以示
    懲儆。
三、另按查獲之第一、二級毒品及專供製造或施用第一、二級毒
    品之器具，不問屬於犯人與否，均沒收銷燬之，毒品危害防
    制條例第18條第1 項前段定有明文。本案於99年8 月24日查
    獲被告時扣案之毒品8 包（毒品驗前淨重合計0.19公克，驗
    餘淨重合計0.18公克），經檢驗後呈海洛因陽性反應，有扣
    押筆錄、扣押物品目錄表、法務部調查局濫用藥物實驗室99
    年12月13日調科壹字第09923027470 號鑑定書可稽，顯係被
    告為與何麗芳交易海洛因時所攜帶之毒品，自應依毒品危害
    防制條例第18條第1 項前段規定宣告沒收銷燬之。另承裝上
    開海洛因之包裝袋8 個，參諸法務部調查局93年11月16日調
    科壹字第09362396550 號函示意旨：「本局鑑驗毒品秤重主
    要係以傾倒，必要時亦會輔以刮杓刮取之方式，儘可能將原
    送驗包裝袋內毒品與包裝袋分離後各別秤重，所得之毒品重
    量稱為『淨重』，包裝袋重量則以『空包裝重』稱之。然無
    論依上述何種方式分離，原送驗包裝袋內均仍會有微量毒品
    成分殘留。處理毒品銷燬時，則將前段所述之毒品透明塑膠
    封緘袋全件銷燬，並無將毒品及包裝析離分別銷燬之情形。
    」，此為本院職務上已知之事實，足認前開海洛因之包裝袋
    8 個，無論依何種方式分離，仍有極微量之第一級毒品海洛
    因殘留而無法析離，自應整體視為查獲之第一級毒品海洛因
    ，依法均應宣告沒收銷燬。又扣案之「HELLO KITTY 」鐵盒
    1 個、NOKIA 行動電話1 支（含門號為0000000000號之SIM
    卡1 張，0000000000號雖為易付卡，但依被告自白可知該門
    號顯係他人申辦後交予被告使用，故被告顯為該門號SIM 卡
    之實際所有權人）、塑膠鏟子1 支，依被告自白或證人陳育
    珊之證詞均可知係被告所有，且係被告供犯本案所用之物，
    依毒品危害防制條例第19條第1 項前段規定，亦應加以宣告
    沒收。又被告本案犯行既屬未遂，上開液晶電視應仍屬證人
    何麗芳所有，被告亦尚未有毒品交易所得，本院自無從依毒
    品危害防制條例第19條第1 項前段規定，將被告因犯本案所
    得之財物加以沒收；至於查獲被告時雖另扣得第二級毒品甲
    基安他命共5 包（於屏東縣枋山鄉善餘村觀景臺旁查獲之4
    包，扣押物品目錄表記載毛重共1.32公克，惟張珊銘警詢筆
    錄表示為1.34公克），另於被告屏東縣枋山鄉○○村○○路
    127 號住處內，扣得甲基安非他命1 包毛重1.32公克，雖經
    警初步檢驗均呈甲基安非他命陽性反應，惟依無主刑即無從
    刑原則，該等毒品及包裝袋，本院尚無從於本案中加以宣告
    沒收銷燬，另於屏東縣枋山鄉善餘村觀景臺旁查獲之NOKIA
    行動電話1 支（山寨機，含門號為0000000000號之SIM 卡1
    張）、於被告屏東縣枋山鄉○○村○○路127 號住處內查獲
    之夾鏈袋63個（並無證據認定被告最初持有該63個夾鏈袋即
    係欲犯本案或其他販賣毒品犯行），均無證據認定與被告犯
    本案販賣海洛因未遂之犯行有關，亦無從加以沒收，並予述
    明。
據上論斷，應依刑事訴訟法第299 條第1 項前段、毒品危害防制
條例第4 條第6 項、第1 項、第18條第1 項前段、第19條第1 項
前段，刑法第11條、第25條第2 項、第59條，判決如主文。
本案經檢察官劉昀到庭執行職務。
中    華    民    國   100    年    8     月    16    日
                  刑事第二庭  審判長法  官  潘正屏
                                    法  官  涂裕洪
                                    法  官  黃紀錄
如不服本判決應於收受判決後10日內向本院提出上訴書狀，並
應敘述具體理由；其未敘述上訴理由者，應於上訴期間屆滿後
20日內向本院補提理由書（均須按他造當事人之人數附繕本）
「切勿逕送上級法院」。
中    華    民    國   100    年    8     月    17    日
                                    書記官  戴仲敏